臺灣彰化地方法院行政訴訟判決
110年度交字第66號
原      告  包泓峻  
被      告  交通部公路總局臺中區監理所

代  表  人  魏武盛  
上列當事人間交通裁決事件，原告不服被告民國110年5月24日彰
監四字第64-ZXVA20700號裁決書，提起行政訴訟，本院判決如下
：
    主  文
原告之訴駁回。
訴訟費用新臺幣參佰元由原告負擔。
    事實及理由
一、程序事項：
　　本件係因不服道路交通管理處罰條例第8條之裁決而提起之
    撤銷訴訟，為行政訴訟法第237條之1所稱之交通裁決事件，
    應適用交通裁決事件訴訟程序。又本件依兩造所述各節及卷
    內資料，事證已臻明確，爰依同法第237條之7之規定，不經
    言詞辯論逕行判決。
二、事實概要：原告包泓峻於民國110年1月28日下午1時50分許
    ，駕駛車牌號碼000-00號營業貨運曳引車（下稱系爭車輛）
    行經國道3號南向122.2公里處時，因「汽車裝載貨物行經設
    有地磅處所5公里內路段未依標誌指示過磅者（載運洗潔精
    未依規定過磅）」之違規行為，經內政部警政署國道公路警
    察局第二公路警察大隊（下稱舉發機關）後龍分隊員警當場
    攔停舉發，填製掌電字第ZXVA20700號舉發違反道路交通管
    理事件通知單（下稱舉發通知單），由原告簽名收受完成送
    達。嗣原告不服，提出申訴，經被告函詢舉發機關後，認原
    告確有「汽車裝載貨物行經設有地磅處所5公里內路段未依
    標誌指示過磅者」之違規事實明確，依道路交通管理處罰條
    例第29條之2第4項、第63條第1項之規定，於110年5月24日
    以彰監四字第64-ZXVA20700號裁決書（下稱原處分），裁處
    原告罰鍰新臺幣（下同）9萬元，並記違規點數2點，原告不
    服，提起本件行政訴訟。
三、原告起訴主張及聲明：
  ㈠主張要旨：
　⒈於系爭路段前1公里、2公里前之「遵６」並非道路交通安全規
    則第77條第1項第9款與道路交通管理處罰條例第29條之2第4
    項規定之「標誌指揮」。按道路交通安全規則第77條第1項
    第9款、道路交通管理處罰條例第29條之2第4項前段規定，
    賦予汽車裝載貨物之駕駛人行經設有地磅站，若有標誌、標
    線、號誌指示或警察或交通稽查人員之指揮，均有將車輛駛
    入地磅站過磅量秤之義務，然系爭地磅站於前方1公里與2公
    里處設有「遵６」貨車過磅之標誌，依道路交通標誌標線號
    誌設置規則（下稱設置規則）第10條第1項第2款、第56條第
    1項第1款之規定，「遵６」屬於禁制標誌之遵行標誌，僅用
    以表示道路上之遵行之特殊規定，告示車輛駕駛人及行人嚴
    格遵守，並非有指示車輛過磅之規制效果。又實務上大貨車
    於高速公路行駛時，因地磅站非24小時全天候開磅，非有「
    遵６」之標誌即須駛入地磅站過磅量秤，而是依「閃光燈亮
    時載重大貨車過磅」之告示牌，作為地磅站是否開磅之依據
    ，駕駛人才須將大貨車駛入地磅站進行過磅量秤。是以，不
    管是法條上抑或是實務上，因「遵６」之禁制標誌非「指示
    標誌」，而非屬道路交通安全規則第77條第1項第9款與道路
    交通管理處罰條例第29條之2第4項規定之「標誌指示」，縱
    使前方有「遵６」之標誌，也僅用以向大貨車表示前方地磅
    站「可能」有過磅量秤之義務，而非賦予駕駛人行經地磅站
    皆有量秤之義務，還須依標誌、標線、號誌之「指示」或交
    通勤務警察或依法令執行交通稽查任務人員之「指揮」。
　⒉於系爭路段前有「閃光燈亮時載重大貨車過磅」之牌子與上
    方「兩個燈號」非屬交通標誌與號誌，不生一般處分之規制
    效力；按所謂行政處分，依訴願法第3條第1項及行政程序法
    第92條第1項規定，係指行政機關就公法上具體事件所為之
    決定或其他公權力措施而對外直接發生法律效果之單方行政
    行為。行政機關就公法上具體事件所為之決定或其他公權力
    措施而對可確定之多數相對人或物為客體直接發生法律效果
    之單方行政行為，如交通警察指揮交通及交通號誌（紅綠燈
    之指揮交通），為對人之一般處分；劃設停車格、行人徒步
    區之劃定、斑馬線設置，為對物之一般處分，仍屬行政處分
    。是以，系爭路段前方之「閃光燈亮時載重大貨車過磅」告
    示牌與上方「兩個燈號」，非屬設置規則第3條第1、3款規
    定之標誌、號誌，並無規制效力，且不符合道路交通安全規
    則第77條第1項第9款與道路交通管理處罰條例第29條之2第4
    項之「標誌、號誌指示」之規定，無法對大貨車駕駛產生任
    何法律上之效力，僅屬於一般之告示牌。
　⒊綜上所述，原告於當時雖有行經設有地磅站之處所，但無任
    何標線、標誌、號誌之指示，也無交通勤務警察或依法令執
    行交通稽查任務人員之指揮，原告並無接受系爭地磅站過磅
    量秤之義務，且過磅量秤之結果也因未符合上開之規定，屬
    違法開磅量秤，所秤得之重量亦不可作為警察機關舉發與被
    告裁罰之證據，又因違法開磅量秤，實質侵害原告之人身自
    由、財產權及隱私權，故原處分違法應予以撤銷。
  ㈡聲明：原處分撤銷，訴訟費用由被告負擔。
四、被告答辯及聲明：
  ㈠答辯要旨：
　⒈按汽車裝載時，除機車依第88條規定外，應依下列規定：九
    、裝載貨物行經設有地磅處所，應依標誌、標線、號誌指示
    ，或交通勤務警察或依法令執行交通稽查任務人員之指揮停
    車過磅；汽車行駛於高速公路、快速公路或設站管制之道路
    ，應遵守其管制之規定，道路交通安全規則第77條第1項第9
    款及第105條分別定有明文。次按汽車行駛高速公路及快速
    公路，除因交通事故及道路施工依臨時或可移動標誌指示或
    交通勤務警察指揮外，應依設置之交通標誌、標線或號誌之
    規定，高速公路及快速公路交通管制規則第8條亦定有明文
    。復按汽車裝載貨物行經設有地磅處所5公里內路段，未依
    標誌、標線、號誌指示或不服從交通勤務警察或依法令執行
    交通稽查任務人員之指揮過磅者，處汽車駕駛人新臺幣90,0
    00元罰鍰，並得強制其過磅，道路交通管理處罰條例第29條
    之2第4項定有明文。考其立法意旨，道路交通管理處罰條例
    第29條之2第4項規範目的在於有效遏止裝載貨物之汽車因超
    重違規肇事，立法者授權警察機關針對「載運貨物車輛」加
    強稽查，為避免部分載重車輛不聽從指揮過磅，或以消極方
    式抗拒過磅，甚至拒絕停車接受稽查或棄車而逃逸，致汽車
    裝載貨物超重之取締困難，執法落空，造成行車安全之危害
    ，方制訂本規定，以維交通秩序。亦即，立法者兼衡駕駛人
    之權利與行車往來之安全，特別針對「裝載貨物之汽車」，
    以於設有地磅處所5公里內路段為限度，授權交通稽查任務
    人員，「不論是否有超重、超載」之嫌者，均得指揮其過磅
    ，不服者，得科以上開罰鍰，並強制其過磅。
　⒉經查原告於110年1月28日下午1時50分許駕駛系爭車輛，行經
    國道3號南向122.2公里處，遭舉發機關以第ZXVA20700號違
    規通知單，舉發「汽車裝載貨物行經設有地磅處所五公里內
    路段，未依標誌指示過磅者（載運洗潔精未依規定過磅）」
    違規，有該舉發通知單影本1紙、違規取締影像光碟在卷可
    佐。原告雖主張並無過磅之義務，惟查當時（畫面顯示2021
    /01/2813：40：57）警車所停放之右方已有其他車輛陸續過
    磅完要離開地磅站，爰此，足資證明地磅站前設有「前二公
    里載重大貨車過磅」、「前一公里載重大貨車過磅」、「閃
    光燈亮時載重大貨車過磅」告示牌顯而易見，領有大型車駕
    駛執照之駕駛人皆應遵守相關法令規定，而非選擇性該不該
    守法，另查（畫面顯示2021/01/2813：42：20）系爭車輛出
    現於畫面左方行駛於國道上（確定未進地磅站過磅），查據
    採證光碟執勤員警稱案內車輛有裝載貨物（洗潔精），行經
    設有地磅處所，未依標誌、號誌進入地磅過磅，違規屬實，
    遂依法製單舉發，此乃道路交通管理處罰條例第29條之2第4
    項之立法授權，授權交通稽查任務人員，「不論是否有超重
    、超載」之嫌者，均得指揮其過磅，不服者，得科以上開罰
    鍰，並強制其過磅。是原告裝載貨物行經設有地磅處所，未
    依標誌指示過磅違規之事實，堪予認定。
  ㈡聲明：駁回原告之訴，訴訟費用由原告負擔。　
五、本院之判斷：
  ㈠按汽車裝載貨物行經設有地磅處所5公里內路段，未依標誌、
    標線、號誌指示或不服從交通勤務警察或依法令執行交通稽
    查任務人員之指揮過磅者，處汽車駕駛人9萬元罰鍰，並得
    強制其過磅，其應歸責於汽車所有人時，除處汽車所有人罰
    鍰及記該汽車違規紀錄1次外，汽車駕駛人仍應依第63條第1
    項第2款規定記違規點數2點；汽車駕駛人有第29條第1項第1
    款至第4款、第29條之2第1項、第2項、第4項、第30條第1項
    第1款、第2款情形之一者，除依原條款處罰鍰外，各記違規
    點數2點，道路交通管理處罰條例第29條之2第4項、第63條
    第1項第2款分別定有明文。
　㈡按道路交通管理處罰條例第29條之2第4項規定之立法目的在
    於課予裝載貨物之汽車停車稽查之義務，以避免其裝載之貨
    物過重致損害大眾行車安全。蓋以汽車載重若超過原本車輛
    規劃負載範疇，不僅可能使該車輛自身控制失靈、對四周行
    進中之其他汽車缺乏足以對應之靈敏反應，甚至容易損壞各
    類承重之道路設施（如柏油路面、橋樑等是），是其所造成
    之道路交通危害甚為巨大。依此，本項立法目的既在於避免
    汽車超重可能造成之行車安全危害而課汽車駕駛人停車稽查
    義務，則其行政處罰之作用主要即在於管制風險，而不在於
    該項危險是否已確實存在或已發生實害為必要。因此，汽車
    是否超重？是否確實存在行車安全之具體危害？都不是該項
    處罰必備之要素，其處罰重點就在於汽車駕駛人違反法定之
    停車稽查義務而已。
　㈢經查，原告駕駛系爭車輛載運洗潔精等物，於行經國道3號南
    向122.2公里之後龍南下地磅站（下稱系爭地磅站）前，該
    路段於國道3號南向119.9公里、120.95公里、121.5公里處
    路邊，分別設置有停車檢查標誌並加註「貨車過磅（遵６）
    ，附牌：前二公里載重大貨車過磅」、「貨車過磅（遵６）
    ，附牌：前一公里載重大貨車過磅」及「閃光燈亮時載重大
    貨車過磅」（牌面頂端附設2顆黃色閃亮警示燈），惟原告
    未進入地磅站過磅即逕為直行離去，嗣經舉發機關後龍分隊
    員警尾隨攔停等情，有上開舉發通知單、原告申訴資料、內
    政部警政署國道公路警察局第二公路警察大隊110年3月11日
    以國道警二交字第112701340號函及所附採證光碟、原處分
    暨送達證書、駕駛人基本資料及國道3號南向119.9公里、12
    0.95公里、121.5公里之Google街景圖等件在卷可稽，且為
    原告所不爭執，堪認為真。
　㈣原告雖主張：「遵６」之標誌屬於禁制標誌之遵行標誌，僅用
    以表示道路上遵行之特殊規定，告示車輛駕駛人及行人嚴格
    遵守，並非有指示車輛過磅之規制效果。又地磅站非全天候
    開磅，非有「遵６」標誌即須過磅，而係依「閃光燈亮時載
    重大貨車過磅」之告示牌上燈號閃燈，作為地磅站是否開磅
    之依據。縱使有「遵６」之標誌，也僅用以向大貨車駕駛人
    表示前方地磅站「可能」有過磅義務，而非賦予駕駛人行經
    地磅站皆有過磅量秤之義務；又「閃光燈亮時載重大貨車過
    磅」之牌子與上方「兩個燈號」非屬交通標誌與號誌，無法
    對大貨車駕駛產生任何法律上之效力，僅屬於一般之告示牌
    云云。
　⒈惟按「停車檢查標誌，用以告示車輛駕駛人應停車接受檢查
    或繳費等手續。設於關卡將近之處。」、「本標誌圖案內加
    註說明檢查事項：檢查站寫明停車檢查『遵３』。海關寫明關
    卡停車『遵４』。收費站寫明停車繳費『遵５』。地磅站寫明貨車
    過磅『遵６』。接近鄰國邊境之各處得加鄰國文字附牌。」，
    設置規則第60條第1、2項訂有明文。且按道路交通標誌、標
    線、號誌，係交通主管機關依道路交通狀況及用路人之需要
    而依法設置，故駕駛人有遵守標誌、標線、號誌指示之義務
    ，駕駛人不得僅憑其個人認知或價值判斷，或主觀認為其行
    為不致影響交通秩序、安全，而任意決定不予遵守，否則將
    使交通秩序大亂，非但影響道路交通安全及用路人權益，亦
    將使道路交通標誌、標線、號誌形同虛設。而道路設置之標
    誌，係作為管制交通及維護用路人安全極為重要之交通標誌
    ，駕駛人應予遵守。而交通標誌、號誌、標線在具體個案情
    形若無無效、非行政處分或不生效力之情形，法院仍應尊重
    該交通標誌、號誌、標線之構成要件效力，而不得介入審查
    其合法性，而僅能就該對物之一般行政處分（即交通標誌、
    號誌、標線）之構成要件效力所據以作成之原處分本身是否
    有違法之情形加以審查。若在主觀上就舉發地點標誌設置有
    不符合設置規則相關規定而認有不當情事，固有循正當行政
    救濟途徑，向各該路段標誌設置之權責主管機關陳述反映，
    促其檢討改善，或另循訴願、行政訴訟之爭訟途徑救濟。惟
    在該路段之標誌設置未依法定程序變更前，所有用路人仍應
    有遵守之義務。否則，倘若所有汽、機車駕駛人見主管機關
    所設置之標線、標誌或號誌，全憑主觀之認知，認為設置不
    當即可恣意違反，將如何建立道路上所劃設標誌、標線或號
    誌之公信力，交通安全之秩序亦將無從建立，其他用路人之
    生命、財產安全，將失去保障。
  ⒉查系爭地磅站該路段前於國道3號南向119.9公里、120.95公
    里、121.5公里處路邊，分別設置有停車檢查標誌並加註說
    明「貨車過磅（遵６），附牌：前二公里載重大貨車過磅」
    、「貨車過磅（遵６），附牌：前一公里載重大貨車過磅」
    及「閃光燈亮時載重大貨車過磅」（牌面頂端附設2顆黃色
    閃亮警示燈）等標誌，該等標誌之文字清晰可辨，標誌並無
    遭其他物品遮擋，足供行經該路段之駕駛人辨識及遵守，此
    為兩造所不爭執，並Google街景圖可供參憑。是以，原告駕
    駛系爭車輛行經系爭地磅站前，對於現場設置「貨車過磅（
    遵６），附牌：前二公里載重大貨車過磅」、「貨車過磅（
    遵６），附牌：前一公里載重大貨車過磅」及「閃光燈亮時
    載重大貨車過磅」（牌面頂端附設2顆黃色閃亮警示燈）等
    標誌，應有注意與遵守義務。又原告為合法考領職業聯結車
    駕駛執照之人，就上開處罰條例關於載重大貨車應過磅之規
    定，應知之熟稔，其未遵守道路交通標誌指示停車過磅之違
    規行為，縱認非故意，亦有應注意，能注意，而未注意之過
    失責任。原告上開主張「遵６」非屬道路交通管理處罰條例
    第29條之2第4項規定之「標誌指揮」、「閃光燈亮時載重大
    貨車過磅」告示牌與燈號無規制效力、原告無過磅量秤的義
    務云云，顯係其個人對法令之誤解，均無可採。
  ㈤綜上所述，原告有於上揭時、地，駕駛系爭車輛裝載貨物未
    依規定過磅之違規行為，堪以認定，被告依道路交通管理處
    罰條例第29條之2第4項前段、第63條第1項第2款之規定，裁
    處原告罰鍰9萬元，並記違規點數2點，核無違誤。原告猶執
    前詞指摘原處分不當，訴請撤銷原處分，為無理由，應予駁
    回。
六、本件事證已臻明確，兩造其餘主張及陳述，經核於判決結果
    不生影響，爰不逐一論列，附此敘明。
七、本件第一審裁判費為300元，應由原告負擔，爰確定第一審
    訴訟費用額如主文第2項所示。
據上論結，本件原告之訴為無理由，依行政訴訟法第98條第1項
前段、第237條之7、第237條之8第1項，判決如主文。
中　　華　　民　　國　　111 　年　　4 　　月　　6　　日
                  行政訴訟庭　法　官　黃麗玲
上為正本係照原本作成。
如不服本判決，應於判決送達後20日內，向本院提出上訴狀並表
明上訴理由（原判決所違背之法令及其具體內容或依訴訟資料可
認為原判決有違背法令之具體事實），其未載明上訴理由者，應
於提出上訴後20日內向本院補提理由書（上訴狀及上訴理由書均
須按他造人數附繕本，如未按期補提上訴理由書，則逕予駁回上
訴），並應繳納上訴裁判費新臺幣750元。
中　　華　　民　　國　　111 　年　　4 　　月　　6　　日
                              書記官　黃當易